【裁判字號】    97,重訴,665
【裁判日期】    980731
【裁判案由】    塗銷所有權移轉登記
【裁判全文】
臺灣臺北地方法院民事判決             97年度重訴字第665號
原      告  乙○○
訴訟代理人  李文中律師
            粘毅群律師
被      告  甲○○
訴訟代理人  徐國勇律師
複代理人    黃育勳律師
上列當事人間請求塗銷所有權移轉登記事件，本院於民國98年7
月9日言詞辯論終結，判決如下：
    主  文
原告之訴駁回。
訴訟費用由原告負擔。
    事實及理由
壹、程序方面：
    按訴狀送達後，原告不得將原訴變更或追加他訴，但請求之
    基礎事實同一者，不在此限，民事訴訟法第255 條第1 項第
    2 款定有明文。查原告於起訴狀中原請求(一)被告應將坐落如
    附表一所示之地號及建號，於民國95年6 月21日收件字號95
    年中山字第207360號（起訴狀誤載為第207060號，下同）以
    夫妻贈與為登記原因之所有權移轉登記塗銷。(二)被告應將坐
    落如附表二所示之地號及建號，於95年6 月21日收件字號95
    年中山字第207360號）以夫妻贈與為登記原因之所有權移轉
    登記塗銷。嗣於97年10月9 日具狀變更聲明為：(一)先位聲明
    ：(1)被告應將坐落如附表一所示之地號及建號，於95年6 月
    21日收件字號95年中山字第207360號以夫妻贈與為登記原因
    之所有權移轉登記塗銷。(2)被告應將坐落如附表二所示之地
    號及建號，於95年6 月21日收件字號95年中山字第207360號
    以夫妻贈與為登記原因之所有權移轉登記塗銷。(二)備位聲明
    ：(1)被告應將坐落如附表一所示之地號及建號，於95年6 月
    21日收件字號95年中山字第207360號以夫妻贈與為登記原因
    之債權行為及物權行為應予撤銷。(2)被告應將坐落如附表二
    所示之地號及建號，於95年6 月21日收件字號95年中山字第
    207360號以夫妻贈與為登記原因之債權行為及物權行為應予
    撤銷。(3)被告應將坐落如附表一所示之地號及建號，於95年
    6 月21日收件字號95年中山字第207360號以夫妻贈與為登記
    原因之所有權移轉登記塗銷。(4)被告應將坐落如附表二所示
    之地號及建號，於95年6 月21日收件字號95年中山字第2073
    60號以夫妻贈與為登記原因之所有權移轉登記塗銷（見本院
    卷一第372 至373 頁），核原告前後所為之聲明，均基於同
    一基礎事實，揆諸前開規定，並無不可，應予准許。
貳、實體方面：
一、原告主張：伊之母親徐鋒珠為被告之配偶，被告趁徐鋒珠罹
    患肺癌，且中風臥病在床、行動不便之際，未經徐鋒珠同意
    ，擅自盜用其印章及身分證，於95年6 月21日將徐鋒珠所有
    、如附表一、二所示之房地（下稱系爭房地）以夫妻贈與為
    由，辦理所有權移轉登記至被告名下，而受有不當利益。徐
    鋒珠自得依民法侵權行為、不當得利返還請求權及所有物返
    還請求權之規定，請求被告塗銷上開所有權移轉登記。退步
    言之，縱鈞院認徐鋒珠與被告間之贈與契約為真正，亦屬徐
    鋒珠為逃避廠商之債務，而與被告所為之通謀虛偽意思表示
    ，應屬無效，徐鋒珠亦得依不當得利返還請求權，請求塗銷
    所有權移轉登記。又徐鋒珠於罹病期間，被告非僅拒絕讓其
    就醫，而於97年2 月底至同年3 月上旬將之軟禁在家，未供
    給必要之食物，復禁止徐鋒珠之母親及弟弟丙○○等親人探
    視救濟，致徐鋒珠因疼痛、飢餓而幾近喪命；嗣於97年3 月
    5 日，徐鋒珠電知其妹徐翠寬上情後，徐鋒珠之母親及弟弟
    丙○○方前往台北市警察局中山分局大直派出所申請急難救
    助，由丙○○將之送往醫院救治，方倖免於難。然被告仍於
    同年3 月28日執意要徐鋒珠辦理出院，經伊及丙○○阻止後
    方作罷；其對徐鋒珠有上開妨害自由及殺人等犯行，嗣經徐
    鋒珠於97年6 月1 日為撤銷贈與之意思表示，並將其對被告
    之上開債權讓與原告。為此，爰依民法第184 條、第179 條
    及第416 條之規定，請求塗銷系爭房地之所有權移轉登記等
    語。並聲明：(一)先位聲明：(1)被告應將坐落如附表一所示之
    地號及建號，於95年6 月21日收件字號95年中山字第20736
    0 號以夫妻贈與為登記原因之所有權移轉登記塗銷。(2)被告
    應將坐落如附表二所示之地號及建號，於95年6 月21日收件
    字號95年中山字第207360號以夫妻贈與為登記原因之所有權
    移轉登記塗銷。(二)備位聲明：(1)被告應將坐落如附表一所示
    之地號及建號，於95年6 月21日收件字號95年中山字第2073
    60號以夫妻贈與為登記原因之債權行為及物權行為應予撤銷
    。(2)被告應將坐落如附表二所示之地號及建號，於95年6 月
    21日收件字號95年中山字第207360號以夫妻贈與為登記原因
    之債權行為及物權行為應予撤銷。(3)被告應將坐落如附表一
    所示之地號及建號，於95年6 月21日收件字號95年中山字第
    207360號，以夫妻贈與為登記原因之所有權移轉登記塗銷。
    (4)被告應將坐落如附表二所示之地號及建號，於95年6 月21
    日收件字號95年中山字第207360號，以夫妻贈與為登記原因
    之所有權移轉登記塗銷。
二、被告則以：
  (一)原告提出債權讓與契約書證明徐鋒珠已將系爭債權讓與原告
    云云，惟徐鋒珠於97年5 月間已因癌末病入膏肓，其意識常
    出現幻想、人物錯亂之情形，眼睛亦無法聚焦，且上開契約
    書上並無徐鋒珠本人之簽名而僅按捺指印，故上開指印極可
    能係有人拉舉其手強蓋得來，被告否認該契約書之真正。則
    原告提起本件訴訟顯非適格之當事人。
  (二)查現今行政機關唯一要用到印鑑證明者，僅地政機關之不動
    產房地之登記，故徐鋒珠委任林育姍申請印鑑證明之目的，
    必係辦理不動產登記無疑，且在不動產登記程序上，僅原所
    有權人即移轉義務人須提出印鑑證明，顯見徐鋒珠申請印鑑
    證明即係為移轉房地予被告。而被告既經徐鋒珠同意贈與系
    爭房地，自無原告所主張之擅自盜用徐鋒珠印章及身分證件
    以辦理所有權移轉登記之侵權行為可言。
  (三)又依土地法第43條之規定，登記有絕對之效力。原告主張本
    件贈與為通謀虛偽意思表示，應由原告負舉證責任。且徐鋒
    珠與被告為夫妻，贈與當時被告以自己之時間與個人財產
    2,39 0餘萬元處理徐鋒珠之債務，故徐鋒珠贈與系爭房地予
    被告亦屬常情。
  (四)原告提起本案之時間為97年5 月14日，是其主張被告於96年
    2 至4 月未讓徐鋒珠就醫之撤銷贈與事由，距其起訴時已超
    過1 年，其撤銷權已因除斥期間經過而消滅。況被告於96年
    2 月至4 月間，均親自陪同徐鋒珠至三軍總醫院為期每週1
    次之化療，尚且每週延請檢驗師至家裡抽血化驗1 次，並於
    每月月初邀請三軍總醫院姚乃舜醫師至住處為徐鋒珠看病，
    並無原告所指拒絕讓徐鋒珠就醫之情事。另原告主張97年2
    月至3 月間，被告將徐鋒珠軟禁，未供給食物、禁止探視及
    就醫云云，然於97年2 月28日，徐鋒珠因服用口服藥物Suta
    ne之副作用造成血小板降至12,000，因此到三軍總醫院急診
    輸血，翌日復返回三軍總醫院進行門診追蹤及化學治療。姚
    乃舜醫師甚且於97年3 月3 日至徐鋒珠住處為其看診，並於
    翌日前往醫院門診及預定97年4 月之門診，足證被告並無不
    讓徐鋒珠就醫之情事。又徐鋒珠之生活飲食均有僱請專人照
    料，其隨時可指示購買欲吃之食物，並無陷於飢餓之情形發
    生，且97年農曆年間，徐鋒珠之母親及弟弟均有前來家中探
    望徐鋒珠，平日亦與徐鋒珠保持電話聯繫，並無遭軟禁或未
    供給食物之情形。是徐鋒珠主張撤銷贈與之意思表示，應無
    理由。並聲明：原告之訴駁回。
三、兩造不爭執之事項；
  (一)如附表一、二所示之不動產原登記於徐鋒珠名下，於95年6
    月21日以夫妻贈與為由，移轉登記至被告名下。
  (二)台北市中山地政事務所95年6月21日收件字號95年中山字第
    207360號之所有權移轉登記案卷內之95年6 月2 日印鑑證明
    所蓋用之「徐鋒珠」印文為真正（參見本院卷(一)第442 頁）
    。
四、本件原告起訴主張其受讓徐鋒珠對被告之債權，得請求塗銷
    如附表一、二所示不動產之所有權移轉登記，然為被告所否
    認，並以前詞置辯。故本件之爭點厥為：(一)原告提起本件訴
    訟是否當事人適格？(二)先位聲明部分：(1)被告是否有未經徐
    鋒珠同意，擅自辦理所有權移轉登記之侵權行為？(2)被告與
    徐鋒珠間於95年6 月21日將系爭房地移轉登記是否有通謀虛
    偽意思表示而無效之情形？(三)備位聲明部分：徐鋒珠得否依
    民法第416 條第1 項第1 款為撤銷贈與之意思表示，致原告
    得訴請求塗銷系爭所有權移轉登記？
  (一)原告提起本件訴訟是否當事人適格？
  (1)按當事人適格，係指當事人就具體特定之訴訟，得以自己之
    名義為原告或被告，而受為訴訟標的法律關係之本案判決之
    資格而言。故在給付之訴，若原告主張其為訴訟標的法律關
    係之權利主體，他造為訴訟標的法律關係之義務主體，其當
    事人即為適格。至原告是否確為權利人，被告是否確為義務
    人，乃為訴訟標的法律關係之要件是否具備，即訴訟實體上
    有無理由之問題，並非當事人適格之欠缺（最高法院93年度
    台上字第382 號判決意旨參照）。是原告於本件訴訟中主張
    伊自訴外人徐鋒珠處受讓對被告之請求權而為債權人，並請
    求被告為給付，當事人即為適格。被告雖主張徐鋒珠並未將
    系爭債權移轉與原告，其當事人不適格云云，惟此乃原告當
    事人實體法上有無系爭權利，係屬本案有無理由之問題，與
    當事人適格無涉，合先敘明。
  (2)次查，原告主張徐鋒珠業將如附表一、二所示之不動產對被
    告之侵權行為損害賠償請求權、不當得利返還請求權及所有
    物返還請求權讓與原告乙情，業據提出債權讓與契約書1份
    為證（見本院卷(一)第12-13 頁），且經該契約書之見證人丙
    ○○到庭證稱：徐鋒珠罹患重病無法處理訴訟，且病情每況
    愈下，當時眼睛已經看不到，故由律師寫好唸給她聽，她同
    意以後用印等語（見本院卷(一)第344 頁背面），堪認徐鋒珠
    確有將本件債權讓與原告之意思無誤。又債權之讓與，係債
    權人將特定之債權移轉於受讓人，對債務人通知後即發生債
    權人更換之效力，受讓人即可居於債權人之地位，逕向債務
    人為請求。本件原告債權讓與之通知，既以起訴狀繕本送達
    被告，自已對被告發生效力，原告據此對被告提起本件訴訟
    ，即屬有據。被告抗辯原告起訴為當事人不適格云云，自無
    可取。
  (二)先位聲明部分
  (1)被告是否有未經徐鋒珠同意，擅自辦理所有權移轉登記之侵
    權行為？
  按當事人主張有利於己之事實者，就其事實有舉證之責，民
    事訴訟法第277 條前段定有明文。又私人之印章，由自己使
    用為常態，被人盜用為變態，主張變態事實之當事人，自應
    就此印章被盜用之事實負舉證之責任。本件系爭房地形式上
    既由訴外人徐鋒珠於95年6 月21日以贈與為由移轉登記至被
    告名下，有土地暨建物謄本在卷可稽（見本院卷(一)第14-20
    頁），並經本院向台北市中山地政事務所調閱系爭房地之過
    戶登記資料查核屬實，且原告亦不否認土地登記申請書、土
    地買賣所有權移轉契約書上徐鋒珠印章之真正，而僅以印章
    遭盜用云云置辯。則依上說明，自應由原告負證明系爭贈與
    契約及所有權移轉契約為偽造之責。
  經查，系爭房地之土地登記申請書、所有權移轉契約書上均
    蓋有徐鋒珠之印鑑章乙節，為原告所不爭執，並有土地登記
    案卷1 份附卷為憑，且徵之徐鋒珠於95年6 月2 日曾親自委
    由林育珊向台北市中山區戶政事務所申請印鑑證明，此有台
    北市中山區戶政事務所回函暨函附之印鑑證明申請書、委任
    書各1 份在卷可稽（見同上卷第397-401 頁），並經證人林
    育珊到庭證稱：我於88年至95年7 月間受僱於徐鋒珠，95年
    6 月間徐鋒珠本人叫我幫她申請印鑑證明，我不知道用途，
    申請下來之印鑑證明也是交給徐鋒珠本人，徐鋒珠之印鑑章
    、身分證及委任書也是他本人交給我的，她當時雖有生病，
    但仍可正常上班及拿柺杖自行行動，被告並無叫我幫徐鋒珠
    申請過印鑑證明等語（見本院卷(二)第8-9 頁），而徐鋒珠申
    請印鑑證明之日期為95年6 月2 日，與本件辦理所有權移轉
    登記之送件日期為同年6 月16日，兩者甚為相近，應可合理
    推論徐鋒珠申請上開印鑑證明即係為將系爭房地過戶予被告
    之用。況依證人林育珊上開證述可知，徐鋒珠於95年6 月間
    係自行保管其印鑑章及身分證，且仍可正常上班，並無原告
    所指因罹患重病、行動不便，而由被告代為保管身分證及印
    章之情形。則原告主張系爭房地之所有權移轉登記係被告盜
    用徐鋒珠之印章及身分證所為之侵權行為云云，尚難憑採。
  (2)被告與徐鋒珠間於95年6 月21日將系爭房地移轉登記是否有
    通謀虛偽意思表示而無效之情形？
    按民法第87條第1 項所謂通謀虛偽意思表示，乃指表意人與
    相對人互相故意為非真意之表示而言，故相對人不僅須知表
    意人非真意，並須就表意人非真意之表示相與為非真意之合
    意，始為相當，若僅一方無欲為其意思表示所拘束之意，而
    表示與真意不符之意思者，尚不能指為通謀而為虛偽意思表
    示，在贈與或買賣契約，亦不能僅因契約當事人間有特殊親
    誼關係或價金之交付不實，即謂該贈與或買賣係通謀虛偽成
    立（參見最高法院86年度台上字第3865號判決要旨）。查被
    告抗辯其與徐鋒珠間就附表一、二所示之不動產所為之移轉
    登記，係因被告為處理徐鋒珠對外債務，以其個人財產近2,
    390 萬元處理後，徐鋒珠念及其付出暨夫妻之情，方為系爭
    房地之贈與等語，然其並未自認上開贈與乃徐鋒珠與被告間
    之通謀虛偽意思表示，自應由原告就此利己事實負舉證責任
    ，惟原告僅空言主張渠等間為通謀虛偽意思表示云云，並未
    舉證以實其說，自非可取。
  (三)備位聲明部分：徐鋒珠得否依民法第416 條第1 項第1 款為
    撤銷贈與之意思表示，致原告得訴請求塗銷系爭所有權移轉
    登記？
  (1)原告主張被告有拒絕讓徐鋒珠就醫、及未供給食物等情，固
    據提出本院97年度家護字第194 號裁定書、及徐鋒珠之筆錄
    各1 份為證（見本院卷(一)第190-193 頁），然觀之徐鋒珠之
    就診紀錄，其於96年間密集前往國防醫學院三軍總醫院附設
    民眾診療服務處看診及接受化學治療計數十次，96年間尚住
    院達78天，此有三軍總醫院診斷證明書10份附卷可稽（見本
    院卷(二)第23-32 頁），已難認被告有拒絕讓徐鋒珠就醫之情
    事。佐以證人徐鋒珠之妹徐翠寬證稱：94年5 、6 月間徐鋒
    珠因與被告吵架，後來就辦離婚，徐鋒珠生病時我去照顧他
    ，並問她既然你們已經離婚，為何甲○○還住在你家，徐鋒
    珠說因為他外遇對象不理他，徐鋒珠又生病，所以甲○○去
    照顧他。95年1 月我看徐鋒珠已經痛到站不起來，徐鋒珠在
    床上哭，但沒有就醫，也沒有告訴家人，徐鋒珠說甲○○有
    帶她去打針，我問甲○○既然徐鋒珠得癌症為何不送醫，甲
    ○○說徐鋒珠很兇，且把醫師痛罵是庸醫，拒絕相信這件事
    ，於是甲○○就帶徐鋒珠去診所打針及看中醫、骨科等，其
    中有一家診所我有一起去，徐鋒珠打了兩小時止痛針就比較
    舒服。... ，徐鋒珠在認識果立師父後就停止癌症的西醫治
    療，誰決定的我不知道等語，及證人即徐鋒珠之主治醫師姚
    乃舜所證稱：95年間徐鋒珠之第一線治療失敗後，我請她換
    標靶治療，大約一個月左右，我發現還是沒效果，就換成紫
    杉醇至料，這個藥對徐鋒珠不錯，持續好幾個月，接著我又
    發現療效下降，我勸徐鋒珠及其家人是否換下一階段的治療
    ，因這種肺癌仍有後線藥品可以治療，當時甲○○及徐鋒珠
    沒有給我正確的答案，拖延到96年5 月，這當中我有跟徐鋒
    珠娘家家人講過這件事，因我勸不動徐鋒珠，請她妹妹一定
    去勸徐鋒珠換藥，96年5 月某日，我接獲通知徐鋒珠在看眼
    科，且眼睛已經看不到了，我安排她住院，作腦部核磁共振
    檢查，發現是腦瘤栓塞性腦中風，病情非常危急，我當時立
    刻換藥，... ，徐鋒珠當時生命危急，有發病危通知單，我
    有罵徐鋒珠，說如果她不拖延，就不會眼睛出問題，之後她
    眼睛有慢慢恢復..... ，徐鋒珠說要我體諒她的情形無法立
    即接受換藥，她說她去過一個地方，那個地方的人有給她一
    種喝的東西，可以不用接受正規治療，且有說她在接受非正
    規醫療，她想要試試有沒有效。... ，大約幾個月後，病患
    的家屬表示要徐鋒珠回去居家治療，我當時也建議作這樣治
    療並且定期門診化療。... ，徐鋒珠每次門診均會到，有時
    由被告陪他來等語（見本院卷(二)第119-122 頁），顯見徐鋒
    珠於知悉自己罹患癌症時仍意識清楚，且對於是否就醫、何
    時就醫及就醫方式等事宜，均係依其個人意見及指示而為之
    ，並無原告所指被告拒絕讓徐鋒珠就醫之情形甚明。另參之
    證人謝素葉證稱：我從96年8 月28日開始照顧徐鋒珠，薪水
    是被告付給我的，我是過去按摩，三餐及照顧是由許小姐（
    指許沛亞）及印尼外傭安娜負責，許小姐在他們家幫徐鋒珠
    洗澡、三餐、換尿布，徐鋒珠意識都很清楚，一直到97 年2
    月底，徐鋒珠有跟我抱怨覺得精神上有一些恍惚，但並未抱
    怨過吃不飽或沒有東西吃，徐鋒珠在家裡都是吃飯，吃一些
    清淡的東西，她想吃什麼，我們都會去外面買等語（見同卷
    第137-138 頁），及證人許沛亞證稱：我從96年5 月14日開
    始照顧徐鋒珠，我的薪水是被告支付的。我與安娜一起照顧
    徐鋒珠，如果有回家，我就負責煮飯給徐鋒珠吃，因為徐鋒
    珠作化療，所以我每次都煮3-4 道菜與3-4 道水果讓徐鋒珠
    可以上桌吃，有魚、青菜、水果，被告說能吃儘量吃，高蛋
    白是補充用的，在家中也會打B 群等語（見同卷第138 、14
    1 頁），顯見徐鋒珠之日常生活非僅由被告僱請專人照顧，
    且其生活水準已較一般人為高，應無原告所指放任徐鋒珠飢
    餓、病痛致生命危急之情。
  (2)第查，原告復主張於97年2 月至3 月間，被告將徐鋒珠軟禁
    ，並禁止親人探視云云，且徐鋒珠於本院97年度家護字第19
    4 號事件詢問時曾供稱：房子是我的，是甲○○偷偷改的，
    甲○○拿我的印鑑不還我，我工作很累，工作30年之珠寶被
    甲○○拿去不還我，也把我的車拿去賣掉，許師姐是我深坑
    師父的徒弟，是來監視我的，黃秀麗真正名字叫黃秀華...
    ，我不願意他（指甲○○）來，甲○○來一次我哭一次，在
    家的時候，我自己煮飯，常說要打我、殺我，結婚28年，等
    到我生病，沒經過我同意，偷我的財產云云。惟查，徐鋒珠
    於97年間開始出現幻想之症狀，97年2 月底曾向渠等詢問為
    何將之推到西華大飯店門口過2 晚，並為此吵了很多天乙節
    ，業經證人謝素葉、許沛亞證述在卷，則其上揭所述是否屬
    實，抑或出於其幻想，已有可疑。另參諸徐鋒珠平日均得以
    電話與家人及朋友聯繫，97年2 月農曆年間徐鋒珠之親人亦
    曾前往探視等情，亦據證人謝素葉、許沛亞證述屬實，且原
    告於上開保護令事件中亦不爭執97年農曆年間曾與徐鋒珠及
    被告同住多日，此有上開案件97年4 月29日非訟事件筆錄1
    份可稽（見同卷第114-118 頁），且有入出境資料1 份附卷
    足考（見同卷第34頁），故倘被告確有軟禁徐鋒珠之意，其
    何以任由原告與徐鋒珠同住，況如原告認為有此情形，理應
    將其母親帶離上址，卻於返國期間未為任何處置，嗣經數月
    後方指稱其母親當時遭被告限制行動自由云云，亦有違常情
    ，而難遽信為真。從而，原告主張被告有將徐鋒珠軟禁及禁
    止他人探視之行為云云，應非可取。
  (3)再查，97年3 月5 日徐鋒珠之弟丙○○固向警方申請急難救
    助，業據原告提出台北市政府警察局受理非刑事案件報案二
    聯單1 份在卷佐憑（見本院卷(一)第21頁），並經證人即承辦
    員警陳豐盛證稱：當天中午我受理丙○○極其母親報案，表
    示他姊姊被姊夫拘禁在家中未就醫，希望警方協助送醫，我
    先打行動電話問徐鋒珠是否要我們幫他送醫救治，她很肯定
    說是，之後我帶同事前往該址，大樓管理員阻止我們上去，
    20分鐘後被告回來，我向其表示徐鋒珠說她很痛苦，希望我
    們協助他就醫，之後被告就帶我們上樓，有一名印傭把徐小
    姐帶出來，有我們護送到一樓，我就轉報119 ，把徐小姐送
    去三總。當時徐小姐有病容，是坐著輪椅，但意識清楚等語
    （見本院卷(二)第137 頁）。惟矧之被告於97年2 月28日、及
    同年2 月29日尚將徐鋒珠送往三軍總醫院門診及急診輸血，
    有診斷證明書1 紙在卷可稽（參見同上卷第31頁），苟徐鋒
    珠當時已有生命危急之情狀，該醫院之醫師斷無可能率爾同
    意讓徐鋒珠出院，且如被告確有原告所指之殺人故意，其又
    豈有連續2 日陪同徐鋒珠就醫之必要。則綜上諸情參互以析
    ，被告僱用專人照料徐鋒珠之生活起居，並遵照徐鋒珠之意
    願醫治其病情，縱其曾阻止徐鋒珠娘家人頻繁探視，亦可能
    係因其與徐鋒珠娘家相處不睦、或基於讓徐鋒珠得以專心養
    病等考量，尚難遽認被告上開所為，即已觸犯刑法妨害自由
    、及殺人未遂等犯行。
  (4)末按「受贈人對於贈與人，有左列情事之一者，贈與人得撤
    銷其贈與：一、對於贈與人、其配偶、直系血親、三親等內
    旁系血親或二親等內姻親，有故意侵害之行為，依刑法有處
    罰之明文者。二、對於贈與人有扶養義務而不履行者。」民
    法第416 條第1 項固有明文，然原告主張被告對徐鋒珠有妨
    害自由及殺人未遂等犯行，並未能舉證以實其說，已如前述
    ，則徐鋒珠於97年6 月1 日撤銷上開贈與之意思表示，核非
    正當，原告據此訴請被告塗銷系爭房地之所有權移轉登記，
    自屬無據。
五、從而，原告依民法第179 條、第767 條之規定及侵權行為之
    法則，先位請求塗銷系爭房地之所有權移轉登記，並依民法
    第416 條之規定撤銷本件贈與契約，備位請求撤銷贈與系爭
    房地之債權行為及物權行為併塗銷系爭房地之所有權移轉登
    記，均無理由，應予駁回。
六、本件事證已臻明確，兩造其餘攻擊防禦方法，核與判決結果
    不生影響，爰不一一論述，附此敘明。
七、訴訟費用負擔之依據：民事訴訟法第78條。
中    華    民    國    98    年    7     月    31    日
                  民事第五庭    法  官  吳佳薇
以上正本係照原本作成。
如對本判決上訴，須於判決送達後二十日之不變期間內，向本院
提出上訴狀。
中    華    民    國    98    年    7     月    31    日
                                書記官  黃曼琳


司法院資訊處製作；財團法人民間司法改革基金會備份。
